【裁判字號】    90,重上更(三),126
【裁判日期】    901205
【裁判案由】    偽造文書
【裁判全文】
臺灣高等法院刑事判決                        九十年度重上更(三)字第一二六號
    上  訴  人  臺灣新竹地方法院檢察署檢察官
    上  訴  人
    即  被  告  己○○
    選任辯護人  林進塗
    上  訴  人
    即  被  告  乙○○
    選任辯護人  黃哲東
    上  訴  人
    即  被  告  丙○○
    指定辯護人  本院甲○
右上訴人因被告等偽造文書案件，不服臺灣新竹地方法院八十三年度訴字第七九號，
中華民國八十三年八月五日第一審判決（起訴案號：臺灣新竹地方法院檢察署八十二
年度偵字第六九二三號、第六九六一號、第七二八七號）提起上訴，判決後經最高法
院第三次發回更審，本院判決如左：
    主  文
原判決關於己○○、乙○○、丙○○部分撤銷。
丙○○行使公務員明知為不實之事項，而登載於職務上所掌之公文書，足以生損害於
公眾，處有期徒刑壹年。
己○○、乙○○均無罪。
    事  實
一、丙○○係新竹市警察局第三分局刑事組小隊長，於民國八十二年七月十三日下午
    二時許，指派該刑事組偵查員己○○向臺灣新竹地方法院檢察署檢察官聲請搜索
    票，當日晚上六時二十分許，由丙○○帶領該刑事組偵查員之己○○、並臨時指
    派乙○○（原是備勤警員，在組裡待命等候支援）及戴郁勝支援配合，前往新竹
    市○○路一八Ｏ號許敏珠（業經本院以連續意圖營利，聚眾賭博罪，判處有期徒
    刑捌月，併科罰金貳萬伍仟元，罰金如易服勞役以佰元折算壹日。於判決確定
    後逃匿，現由台灣新竹地方法院檢察署通緝中）住處，依法執行搜索有關經營六
    合彩賭博案件之罪證，進入後，經小隊長丙○○分配任務，己○○搜索儲藏室，
    乙○○前往主臥室及廚房搜索，丙○○則在客廳傳真機上當場查獲許敏珠經營六
    合彩賭博之簽單四張及開獎資料一張、傳真機一台等物證時，適與丙○○熟識之
    案外人胡文增（曾犯槍砲彈藥刀械管制條例罪，經本院判處有期徒刑七月，甫於
    八十年一月一日執行完畢）打電話進來，由丙○○接聽，並交談一陣子，隨後將
    電話交給許敏珠，胡文增在電話中交待許敏珠拖延一下時間，其隨後趕到，許敏
    珠的哥哥許漢東、認識丙○○之吳麗雲、議員許文河亦趕到現場關心。不久，胡
    文增趕到現場即向帶隊之丙○○關說，並單獨帶丙○○到另一房間內密談，胡文
    增要求丙○○不要依法取締，過一會兒，胡文增與丙○○從房間走出來，胡文增
    先行離去，丙○○就對許敏珠說「不可再主持六合彩，否則下次就不會原諒了」
    等語，並歸還當場扣押之賭博用簽單四張、開獎資料一張予許敏珠，且不扣押當
    場供賭博用之傳真機一台。事後丙○○對剛從主臥室及廚房分別搜索無果回到客
    廳不知上情之己○○、乙○○謊稱「沒有搜索到任何不法事證」云云，並當場指
    示不知上情之己○○在其等職務上所掌之公文書即「搜索扣押證明筆錄（收據）
    」之「扣押物品」欄上，登載「無」，足以生損害於國家刑事司法之嚴正性及公
    平性，丙○○復未依法逮捕現行犯許敏珠。丙○○離去之前，還對許敏珠的哥哥
    許漢東說「分局（有人）來時，就說沒有捉到」等語，許漢東隨口說「改天有空
    ，我請你請飯」等語。旋即率己○○等人返回新竹市警察局第三分局刑事組辦公
    室，丙○○再至刑事組值班警員桌上，取出置於桌前非其等職務上所掌之公文書
    之「新竹市警察局第三分局刑事組勤務工作紀錄薄」上，記載「十八至十九時持
    地檢署搜索票往竹市○○路一八０號搜索，未發現不法情事」之不實事項。不知
    上情之己○○乃依一般公文呈報流程，製作（函）稿及先前依丙○○指示製作之
    「搜索扣押證明筆錄（收據）」一併呈請上級長官即刑事組長、副分局長林燈財
    、分局長王明昌依序審查後，認為無誤而批准「發」文，新竹市警察局第三分局
    乃以八十二年七月二十三日竹市警三分刑字第五六一三號函，載明「主旨：檢還
    釣署許檢察官美麗核發轄區居民許敏珠搜索票既搜索扣押證明筆錄各一份報請察
    核」「說明：案經本分局派刑事小隊長丙○○率員依址前往執行搜索未發現有六
    合彩賭博等證物」，連同「搜索扣押筆錄（收據）」函覆台灣新竹地方法院檢察
    署。嗣因許敏珠之配偶戊○○及其子丁○○之告訴而查獲上情，並扣得許敏珠所
    有傳真機一台、簽單四張、開獎資料一張（原審誤載為簽單五張），楊文隆（已
    死亡）所有供賭博用電腦一組、傳真機、答錄機各二台、簽賭六合彩之簽單三張
    （原審誤載為七張）、開獎資料三張。
二、案經許敏珠之配偶戊○○、之子丁○○訴由新竹市警察局及同局第三分局移送台
    灣新竹地方法院檢察署檢察官偵查及由同署檢察官自動檢舉偵查起訴。
    理  由
壹、被告丙○○有罪部分
一、訊據被告丙○○矢口否認有何偽造文書之犯行，辯稱伊在客廳執行搜索之時，並
    未發現有關六合彩賭博之不法事證云云。惟查：
  (一)、被告丙○○率偵查員己○○、乙○○等持搜索票前往新竹市○○路一八Ｏ號許
      敏珠住處搜索有關經營六合彩賭博案件之罪證，丙○○確在客廳查獲六合彩賭
      博簽單四張及開獎資料一張、傳真機一台之事實，已據證人戊○○、許敏珠供
      述明確。胡文增趕到現場即向帶隊之丙○○關說，並單獨帶丙○○到另一房間
      內密談，胡文增要求丙○○不要依法取締，過一會兒，胡文增與丙○○從房間
      走出來，說「沒事、沒事」等語，許漢東隨口說「改天有空，我請你請飯」等
      語之事實，亦經證人許漢東結證屬實在卷（一審卷第一二九頁反面）。
  (二)、八十二年七月十三日晚上被告許敏珠被查獲賭博之後，吳麗雲（一審卷第五十
      七頁背面、九十三頁背面、一○七頁）、許文河（同前卷第五十九頁背面）、
      胡文增（同前卷第一二九頁背面）如何前往關心說情之事實，業據證人吳麗雲
      等人到庭證述明確。
  (三)、事後由許敏惠之哥哥許漢東應被告丙○○之要求在新竹市新竹城餐廳請客，由
      許敏珠之姊姊許敏惠代為出面請客，僅有丙○○在場，至於己○○、乙○○二
      人並不在場之事實，業據證人許漢東、許敏惠、應許漢東之邀請而前往之許文
      河等人分別證述屬實（一審卷第八十九頁、第一三０頁、第一六二頁、第一六
      四頁）。
  (四)、許敏珠被查獲上開有關經營六合彩賭博之事證之後，接獲胡文增電話，曾央請
      胡文增儘速趕往被查獲之地點，復據胡文增（一審卷第一五九頁）、許敏珠（
      警卷附件一第一頁背面）二人一致供明在卷。被告丙○○在本院更審時亦自陳
      「胡文增有打電話進來，並有到場，且到二樓與我談話」等語（本院更(三)卷第
      五十四頁），益徵被告丙○○所辯，不足採信。
  (五)、許敏珠經營六合彩賭博之處所，範圍不大，陳設簡單，被告丙○○等人執行搜
      索，若非有他人關說干擾，絕無必要拖延四十分鐘之久，且證人吳麗雲自陳其
      與他人確有前往說情，事後許漢東等人，尚應丙○○個人之請求前往飲食店，
      宴客以為答謝之情互參以觀，果被告丙○○八十二年七月十三日下午六時二十
      分許之搜索並無發現任何賭博證據，相關親朋絕無前往說情之理，事後亦無宴
      客答謝之必要，是被告丙○○所辯行搜索時，未發現有賭博事證，不足採信。
  (六)、己○○、乙○○等人從主臥室及廚房搜索無果回到客廳時，己○○問丙○○有
      無搜索到什麼事證，丙○○對不知情（關於不知情之說明，詳如後述）之己○○、乙○○等稱「沒有搜索到任何不法事證」，丙○○乃當場指示並利用不知
      情之己○○在其職務上所掌之公文書即「搜索扣押證明筆錄（收據）」之「扣
      押物品」欄上，登載「無」，足以生損害於國家刑事司法之嚴正性及公平性之
      事實，業經共同被告己○○、乙○○二人在本院陳述綦詳（本院更(三)卷第五十
      二頁），被告丙○○亦自陳其並未告知己○○、乙○○等有搜索到有關賭博之
      不法事證（本院更(三)卷第五十一頁）。
  (七)、己○○依一般公文呈報流程，製作（函）稿及先前依丙○○指示製作之「搜索
      扣押證明筆錄（收據）」一併呈請上級長官即刑事組長、副分局長林燈財、分
      局長王明昌依序審查後，認為無誤而批准「發」文，新竹市警察局第三分局乃
      以八十二年七月二十三日竹市警三分刑字第五六一三號函，載明「主旨：檢還
      釣署許檢察官美麗核發轄區居民許敏珠搜索票既搜索扣押證明筆錄各一份報請
      察核」「說明：案經本分局派刑事小隊長丙○○率員依址前往執行搜索未發現
      有六合彩賭博等證物」，連同「搜索扣押筆錄（收據）」函覆台灣新竹地方法
      院檢察署之事實，亦有該函稿在卷（最高法院九十年台上字第０三一六五號卷
      第六十三頁）可佐。
  (八)、本件被告丙○○搜索到許敏珠所有傳真機一台、簽單四張、開獎資料一張（原
      審誤載為簽單五張）等有關其經營六合彩賭博之證物資料，竟因胡文增之關說
      而向不知上情之己○○及乙○○，告以未搜索到不法事證，並利用不知情之己○○當場在其等職務上所掌之公文書即「搜索扣押證明筆錄（收據）」之「扣
      押物品」欄上，登載「無」，使許敏珠得以免受刑事追訴，自足以生損害於國
      家刑事司法之嚴正性及公平性，事證明確，被告丙○○犯行堪以認定，應依法
      論科。
二、核被告丙○○所為，係犯刑法第二百十三條之公務員登載不實事項罪。其 利用不
    知情之己○○犯公務員登載不實事項罪，為間接正犯。被告丙○○更利用被告己○○簽報上級長官（刑事組長、副分局長、分局長）之機會，藉以行使該公務員
    登載不實之公文書，犯有刑法第二百十六條、第二百十三條之行使罪之間接正犯
    。登載不實文書罪之犯行為低度行為，應為行使登載不實文書之犯行所吸收，不
    另論刑法第二百十三條之罪，併此敘明。
三、原審認被告丙○○事證明確予以論科，固非無見，惟查：
  １、被告丙○○利用不知情之被告己○○製作不實之「搜索扣押證明筆錄（收據）
      」，為刑法第二百十三條之間接正犯，其更利用被告己○○簽報上級長官（刑
      事組長、副分局長、分局長）之機會，藉以行使該公務員登載不實事項之公文
      書，犯有刑法第二百十六條、第二百十三條之行使罪之間接正犯。原審判決就
      此認為被告丙○○與被告己○○、乙○○等為共犯關係，自有未洽（最高法院
      判決發回意旨亦為同一指摘）。
  ２、本件「新竹市警察局第三分局刑事組勤務工作記錄簿」僅係放置值班台上由任
      何外出查案歸組之刑警填載之文書，且無人保管，故「新竹市警察局第三分局
      刑事組勤務工作記錄簿」並非被告丙○○其職務上所掌之公文書至明。被告丙○○係刑事組小隊長，雖在「新竹市警察局第三分局刑事組勤務工作記錄簿」
      之「重點工作與績效」欄內記載「「十八至十九時持地檢署搜索票往竹市○○
      路一八０號搜索，未發現不法情事」之不實事項，惟因「新竹市警察局第三分
      局刑事組勤務工作記錄簿」並非被告丙○○其職務上所掌之公文書，揆諸前揭
      最高法院判例旨意，被告丙○○所為，與刑法第二百十三條之虛偽登載罪係以
      公務員對於其職務上所掌之公文書為虛偽登載為限之要件尚有未合（詳如後述
      ），原審竟認定「刑事組勤務工作記錄簿」是被告己○○所填載，顯有認定事
      實不依證據之違法（最高法院判決發回意旨對此亦有相同之指摘），且又認定
      被告丙○○有共同行使罪（刑法第二百十六條、第二百十三條），亦與事實不
      合。
  ３、本件被告己○○依一般公文簽報程序以（函）稿之方式，連帶「搜索扣押證明
      筆錄（收據）」一併呈請刑事組組長、副分局長、分局長審查批示，分局長對
      所屬之呈報內容有實質的審查權，經審查後認為不對者，分局長有權退回重原
      簽呈者重查，經分局長實質後認為無誤者，分局長可批示「可」、「發」，並
      非下屬的簽呈內容一經呈報（聲明或申報），分局長即有批「可」、「發」予
      以登載於公文函稿之義務，是以被告己○○以（函）稿方式給分局長審查批閱
      之行為，及新竹市警察局第三分局據以在八十二年七月二十三日警三分刑字第
      五六一三號公函之行為，與刑法第二百十四條之使公務員登載不實罪之構成要
      件均有未合（詳如後述），原審竟認定被告丙○○與被告己○○、乙○○等共
      犯刑法第二百十四條之罪，亦有未合。至於函覆台灣新竹地方法院檢察署，僅
      係警察機關履行刑事訴訟法所定函報搜索結果之義務，亦無刑法第二百十六條
      行使罪之可言。原審另認定此部分另犯刑法第二百十六條之行使罪，亦有未妥
      。
四、被告丙○○上訴意旨，空言否認犯有右揭刑法第二百十三條公務員登載不實事項
    罪之犯行，為無理由；公訴人上訴雖指摘關於被告丙○○、己○○、乙○○部分
    另犯詐欺及擄人勒贖罪，原審未予判決係不當云云，但查被告等涉犯詐欺及擄人
    勒贖部分，公訴人並未起訴，此部分上訴自難認為有理由，被告等上訴否認犯罪
    指摘原判決不當，亦無理由。惟原審判決關於此部分既有上開可議之處，而無可
    維持，自應由本院將原判決此部分（刑法第二百十三條之部分）予以撤銷改判。
    爰審酌被告丙○○犯罪之動機、目的、手段、品行，被告丙○○職司法警察小隊
    長之職責，帶領隊員即被告己○○、乙○○、戴郁勝行使搜索職務，竟不知以身
    作則，循私枉法，濫用職權，利用不知情之己○○犯公務員登載不實罪，嚴重危
    害國家司法權之嚴正與公正等一切情狀，論處被告丙○○行使公務員明知為不實
    事項而登載於職務上所掌之公文書足以生損害於公眾罪，量處有徒刑壹年。
五、不另為無罪之諭知部分
  (一)、公訴意旨另以：被告丙○○明知搜索有發現賭博之證物，而不予扣押，竟推由
      己○○於其等職務上所掌之搜案扣押筆錄扣押物品欄記載「無」，準備呈報台
      灣新竹地方法院檢察署。復於其等職務上所掌管之公文書即新竹市警察局第三
      分局刑事組勤務工作記錄簿上記載未發現賭博不法情事之不實事項，並於八十
      二年七月十五日呈由上級長官核閱，又使新竹市警察局第三分局於八十二年七
      月二十三日以竹市警三分刑字第五六一三號函登載未發現有賭博事證之不實事
      項函覆台灣新竹地方法院檢察署，因認被告丙○○犯有刑法第二百十六條、第
      二百十三條、第二百十四條之偽造文書罪嫌。
  (二)、訊據被告丙○○否認有此犯行，公訴人認被告丙○○犯有右揭罪嫌，無非以「
      新竹市警察局第三分局刑事組勤務工作記錄簿」、「搜索扣押證明筆錄」（警
      卷附件十五、十六）、「新竹市警察局第三分局八十二年七月二十三日竹市警
      三分刑字第五六一三號函」影本（八十二年度聲字第六九六號影卷第八頁）為
      其主要論據。
  (三)、惟查：按「刑法第二百十三條之虛偽登載罪，以公務員對於其職務上所掌之公
      文書為虛偽登載為限，公務員因履勘案件，於自己作成之計算書上，浮報開支
      數額，以圖浮領錢物，尚與該條之規定不侔。」最高法院二八年上字第二六二
      三號著有判例。經查：「新竹市警察局第三分局刑事組勤務工作記錄簿」是由
      被告丙○○所記載，並非由被告己○○所記載，且該記錄簿上有關「己○○」
      、「乙○○」等人之記載，並非簽名，僅係記載參與者之姓名而已之事實，業
      經被告丙○○在本院訊問時供明在卷（本院更(三)卷第五十五頁），該「工作記
      錄簿」僅係刑事組刑警外出查案返組之工作內容報告書，由於刑事組刑警外出
      查案乃是其主要工作內容，為便於刑事組長乃至於副分局、分局長到組之查勤
      及便利刑事組刑警之返組報告，乃設有規格化之「刑事組勤務工作紀錄簿」，
      放置在值班台上（沒有人保管），任何外出刑警外出查案返組後，即由刑事小
      隊長或其指派之同仁在該「工作紀錄簿上」（一個月一本）填載工作內容及參
      與工作之刑警姓名（不是簽名），俾利刑事組組長或督導長官之隨時查閱（不
      必呈閱）之事實，業經證人即新竹市警察局第三分局刑事組長辛○○到本院結
      證綦詳（本院更(三)卷第一三一頁至一三三頁）。由此可知本件「新竹市警察局
      第三分局刑事組勤務工作記錄簿」僅係放置值班台上由任何外出查案歸組之刑
      警填載之文書，且無人保管，故「新竹市警察局第三分局刑事組勤務工作記錄
      簿」並非被告丙○○其職務上所掌之公文書至明。被告丙○○係刑事組小隊長
      ，雖在「新竹市警察局第三分局刑事組勤務工作記錄簿」之「重點工作與績效
      」欄內記載「「十八至十九時持地檢署搜索票往竹市○○路一八０號搜索，未
      發現不法情事」之不實事項，惟因「新竹市警察局第三分局刑事組勤務工作記
      錄簿」並非被告被告丙○○其職務上所掌之公文書，揆諸前揭最高法院判例旨
      意，被告丙○○所為，與刑法第二百十三條之虛偽登載罪係以公務員對於其職
      務上所掌之公文書為虛偽登載為限之要件尚有未合，尚難論以該罪責，且該「
      新竹市警察局第三分局刑事組勤務工作記錄簿」之記載，既不構成刑法第二百
      十三條之罪，自亦無刑法第二百十六條行使罪之可言。此部分原應為無罪之諭
      知，惟因檢察官認為此部分之事實，與前揭起訴論罪科刑部分有牽連犯裁判上
      一罪之關係，故不另為無罪之諭知。
貳、被告己○○、乙○○無罪部分
一、公訴意旨略以：民國八十二年七月十三日晚上六時二十分許，新竹市警察局第三
    分局小隊長丙○○帶領偵查員己○○、乙○○、戴郁勝（判刑一年並緩刑四年確
    定）等四人依法執行職務前往搜索新竹市○○路一八０號許敏珠住處（許敏珠業
    經本院以連續意圖營利，聚眾賭博，將處有期徒刑捌月，併科罰金貳萬伍仟元，
    罰金如易服勞役以佰元折算壹日判決確定後逃匿，現由台灣新竹地方法院檢察
    署通緝中），係由偵查員己○○聲請搜索票、當場查獲許敏珠經營六合彩賭博之
    簽單四張及開獎資料一張、傳真機一台事證時，胡文增（曾犯槍砲彈藥刀械管制
    條例罪，經本院判處有期徒刑七月，甫於八十年一月一日執行完畢）到場向帶隊
    之丙○○關說要求不予依法取締，歸還當場扣押之賭博用簽單四張、開獎資料一
    張予許敏珠，並不扣押當場供賭博用之傳真機一台。詎丙○○、乙○○、己○○
    、戴郁勝均竟予聽從，除歸還簽單四張、開獎資料一張予許敏珠，並囑其自行立
    即毀棄湮滅復未扣押上揭供賭博用之傳真機一台外，更基於概括之犯意，進而當
    場在其等職務上所掌之公文書搜索扣押證明筆錄上，登載無扣押物品，復未依法
    逮捕現行犯許敏珠，即返回新竹市警察局第三分局，再於其等職務上所掌之公文
    書新竹市警察局第三分局刑事組勤務工作紀錄薄上，記載未發現賭博不法情事之
    不實事項，並行使呈上級長官核閱，又連同先前登載不實之扣押筆錄，使新竹市
    警察局第三分局據以在八十二年七月二十三日竹市警三分刑字第五六一三號公函
    之公文書上，登載未發現賭博事證之不實事項，連同搜索扣押筆錄函覆台灣新竹
    地方法院檢察署，足以生損害於國家刑事司法權之嚴正性與公平性，認為被告己○○、乙○○涉有偽造文書罪嫌云云。
二、訊據被告己○○、乙○○均堅決否認有右揭行使公務員登載不實罪之犯行，二人
    均辯稱伊等行搜索之時，並不知道丙○○有搜索到六合彩賭博簽單等資料等語。
三、公訴人認為被告己○○、乙○○犯有共同行使公務員登載不實文書罪嫌，無非以
    共同被告許敏珠於右開處所經營六合彩賭博經警當場查獲之事實，及共同被告許
    敏珠、告訴人戊○○、丁○○供述綦祥，復有證人庚○○、許文河、吳麗雲、曾
    德秀、曾漢章、被告楊文隆、胡文增之供述可參，暨有「新竹市警察局第三分局
    刑事組勤務工作紀錄簿」、「搜索扣押證明筆錄（收據）」、「新竹市警察局第
    三分局公函」為其主要論據。
四、按犯罪事實應依證據認定之，無證據不得推定其犯罪事實。又不能證明被告犯罪
    者，應諭知無罪之判決，刑事訴訟法第一百五十四條、第三百零一條第一項分別
    定有明文。次按犯罪事實之認定應憑證據，如未能發現相當證據，或證據不足以
    證明，自不能以推測或擬制之方法，為裁判基礎（最高法院四十年台上字第八六
    號判例參照）。另按「認定犯罪事實，所憑之證據，雖不以直接證據為限，間接
    證據亦包括在內，然無論直接證據或間接證據，其為訴訟上之證明，須於通常一
    般之人均不致於有所懷疑，而得確信其為真實之程度者，始得據為有罪之認定，
    倘其證明尚未達到此一程度，而有合理懷疑之存在時，即無從為有罪之認定」，
    亦有最高法院七十六年台上字第四九八六號判例可資參照。經查：
  (一)、按「刑法第二百十三條公務員不實登載公文書罪之成立，除客觀上公務員在其
      職務上所掌公文書，有為虛偽不實之登載行為，且足生損害於公眾或他人外，
      其在主觀上須明知為不實。所謂明知係指直接之故意。」最高法院六十九年台
      上字第五九五號著有判例。
  (二)、本件丙○○帶領該刑事組偵查員己○○、丙○○等人執行搜索有關經營六合彩
      賭博案件之罪證，進入屋內後，經小隊長丙○○分配任務，己○○搜索儲藏室
      ，乙○○前往主臥室及廚房搜索。嗣被告己○○、乙○○二人分別從搜索現場
      之主臥室及廚房搜索無果回到客廳時，己○○問丙○○有無搜索到什麼事證，
      丙○○回答「沒有搜到」之事實，業經被告丙○○在本院訊問時供承在卷（本
      院更(三)卷第五十頁），而被告丙○○在客廳搜索時，小隊長丙○○分配任務，
      己○○搜索儲藏室，乙○○前往主臥室及廚房搜索之事實，業經被告乙○○其
      於八十二年八月五日在第三分局之調查筆錄所述：「我一直都在臥房搜索，外
      面狀況我則全不詳；我是負責主臥房搜索；˙˙˙我的任務分工位置是搜主臥
      房；˙˙˙我都在主臥房內˙˙˙」等語（詳警卷附件八）。於偵查中則稱：
      「˙˙˙我是去主臥室搜索˙˙˙搜了二十分鐘才下來，˙˙˙我走出臥室並
      去廚房，未發現賭博證物（偵字第六九六一號卷第二十七頁）；當時我搜索主
      臥房，搜了一、二十分鐘後聽到陸續有人來（一審卷第三十四頁）；是小隊長
      分配工作，我搜索廚房及主臥室（本院八十八年七月二十六日訊問筆錄）。」
      等語。同案被告己○○則於第三分局資訊組調查時稱：「我大約於十八時四十
      分搜索完儲藏室出到客廳˙˙˙乙○○是跟在我後面由主臥室出來（詳警卷附
      件七）等語。參諸被告等係當日十八時二十分許到達現場，隨即搜索以觀，乙○○於十八時四十分許搜索主臥室完畢之事實，似堪認定。為就其隨後進入廚
      房搜索一事，雖亦有證言為佐。證人吳麗雲亦證稱並未看見乙○○，但是要走
      時看見一個警察在廚房不知在搜什麼等語在卷。足徵被告乙○○、己○○二人
      確實不在客廳搜索而係分別在主臥室、儲藏室搜索至明。被告丙○○既未告知
      被告己○○、乙○○有搜索到六合彩賭博之不法事證，被告己○○、乙○○二
      人亦未搜索到證據，被告己○○依其自己及乙○○搜索之結果及被告丙○○未
 告知其有搜獲簽單等證物之情形，據以在「搜索扣押證明筆錄（收據）」上「
      扣押物品」欄記載「無」，則被告己○○對於「扣押物品」之記載並非「明知
      」有搜索扣押物而記載為「無」，故被告己○○所為，與刑法第二百十三條及
      第二百十六條之行使罪之構成要件尚有未合（最高法院判決發回意旨亦指摘被
      告己○○、乙○○是否知情之事，必須依證據認定之）。
  (三)、至於被告己○○在「搜索扣押證明筆錄（收據）」之記載「己○○」、「乙○○」、「丙○○」等人，僅係記載參與者之姓名，並非「簽名」之意思，業經
      被告丙○○、己○○、乙○○三人供承一致在卷，被告丙○○既未告知乙○○
      有搜索到六合彩賭博之不法事證，被告乙○○本人亦未搜索到任何不法證據，
      被告乙○○亦未在「搜索扣押證明筆錄（收據）」記載或簽名（最高法院判決
      發回意旨亦指摘此點），此外，亦查無證據足認被告乙○○與丙○○有何犯意
      聯絡與行為分擔，尚難因被告乙○○有參與搜索搜索行動且「搜索扣押證明筆
      錄」上有「乙○○」之名字即逕認被告乙○○有共犯刑法第二百十三條或第二
      百十六條之罪責。
  (四)、「刑法第二百十四條所謂使公務員登載不實事項於公文書罪，須一經他人之聲
      明或申報，公務員即有登載之義務，並依其所為之聲明或申報予以登載，而屬
      不實之事項者，始足構成，若其所為聲明或申報，公務員尚須為實質之審查，
      以判斷其真實與否，始得為一定之記載者，即非本罪所稱之使公務員登載不實
      。上訴人等以偽造之杜賣證書提出法院，不過以此提供為有利於己之證據資料
      ，至其採信與否，尚有待於法院之判斷，殊不能將之與『使公務員登載不實』
      同視。」最高法院七十三年台上字第一七一０著有判例。本件被告己○○依一
      般公文簽報程序以「簽」、「稿」併呈之方式，連帶「搜索扣押證明筆錄（收
      據）」一併呈請刑事組組長、副分局長、分局長審查批示，分局長對所屬之呈
      報內容有實質的審查權，經審查後認為不對者，分局長有權退回重原簽呈者重
      簽，經分局長實質後認為無誤者，分局長可批示「可」、「發」，並非下屬的
      簽呈內容一經呈報（聲明或申報），分局長即有批「可」、「發」予以登載於
      公文函稿之義務，是以被告己○○以「簽」、「稿」併呈給分局長審查批閱之
      行為，及新竹市警察局第三分局據以登載在八十二年七月二十三日警三分刑字
      第五六一三號公函之行為，與刑法第二百十四條之使公務員登載不實罪之構成
      要件均有未合。至於函覆台灣新竹地方法院檢察署，僅係警察機關履行刑事訴
      訟法所定函報搜索結果之義務，且「搜索扣押證明筆錄（收據）」及製作回報
      之公函，並無犯罪可言，已如前述，是以函覆台灣新竹地方法院檢察署之行為
      ，亦不成立刑法第二百十六條之行使公務員登載不實罪（最高法院判決發回意
      旨亦同此指摘）。
五、此外，復查無其他積極證據足證被告己○○、乙○○二人確有公訴人指訴偽造文
    書部分之犯行。原審未察，遽而為被告己○○、乙○○二人論罪科刑之諭知，尚
    有未合，被告己○○及乙○○二人上訴，否認犯罪，指摘原判決此部分為不當，
    為有理由；公訴人上訴雖指摘關於被告己○○、乙○○部分另犯詐欺及擄人勒贖
    罪，原審未予判決係不當云云，但查被告己○○、乙○○等涉犯詐欺及擄人勒贖
    部分，公訴人並未起訴，此部分上訴自難認為有理由，惟原審判決關於己○○及
    乙○○部分既有上開可議之處，而無可維持，自應由本院將原判決此部分予以撤
    銷改判，並依法為被告己○○、乙○○均無罪之諭知。
據上論斷，應依刑事訴訟法第三百六十九條第一項前段、第三百六十四條、第三百零
一條第一項前段、第二百九十九條第一項前段、刑法第二百十六條、第二百十三條，
判決如主文。
本案經檢察官周誠南到庭執行職務。
中      華      民      國    九十      年     十二     月      五      日
                              台灣高等法院刑事第二庭
                                  審判長法  官  蔡  長  溪
                                        法  官  楊  貴  志
                                        法  官  林  俊  益
右正本證明與原本無異。
如不服本判決應於收受送達後十日內向本院提出上訴書狀，其未敘述上訴之理由者並
得於提起上訴後十日內向本院補提理由書。
                                        書記官  陳  明  琴
中      華      民      國    九十      年     十二     月     十       日
附錄：本判決論罪科刑法條全文
刑法第二百十三條
公務員明知為不實之事項，而登載於職務上所掌之公文書，足以損害於公眾或他人者
，處一年以上七年以下有期徒刑。


司法院資訊處製作；財團法人民間司法改革基金會備份。
